【裁判字號】    90,台上,4614
【裁判日期】    900726
【裁判案由】    誣告
【裁判全文】
最高法院刑事判決                                九十年度台上字第四六一四號
    上  訴  人  甲○○
右上訴人因黃俊仁自訴誣告及反訴黃俊仁誣告案件，不服台灣高等法院台南分院中華
民國八十八年五月二十五日第二審判決（八十八年度上訴字第三九五號，自訴案號：
台灣雲林地方法院八十七年度自字第十七號），提起上訴，本院判決如左：
    主  文
原判決關於甲○○誣告部分撤銷，發回台灣高等法院台南分院。
其他上訴駁回。
    理  由
壹、撤銷發回部分（即甲○○誣告部分）：
本件原判決關於甲○○誣告部分，認定上訴人甲○○明知於民國八十二年間與案外人
林賜明之台灣雲林地方法院八十二年度再簡上字第二號損害賠償事件之民事再審判決
，承審受命法官黃俊仁並未於再審判決內認定甲○○就作物因日照不良以致減產部分
，有收到賠償金額，甲○○竟因不服黃俊仁所為對其不利之再審判決，而意圖使黃俊
仁受刑事處分，於八十六年五月間某日，以文字書寫內容不實之檢舉信函，寄至最高
法院檢察署盧仁發檢察總長處，向有刑事偵查權之最高檢察署提出檢舉，於檢舉書上
指稱：伊在民事原審判決（即原審八十一年度簡上字第六三號判決）中，就日照不良
的減產部分，並未收到賠償款項，然黃俊仁所為之再審判決（即原審八十二年度再簡
上字第二號判決），卻稱伊（即甲○○）就日照不良之減產部份有收到賠償款項，可
能有賠償金額為法官代收等情（原文為：「稱被告所種麻竹尾等侵越損害檢舉人所種
果樹上面，不能吸收露水之減產部份有賠償事，檢舉人並未收到分文減產款額，可能
有賠償金額法官代收賠償款額是否。此件侵占，若是偽造之一。」），而虛擬該再審
判決書內有記載其收到減產部份之賠償款項之不實事項，以信函方式，誣告黃俊仁如
有代收款項，則涉犯侵占，如未代收款項，則涉犯偽造文書，應處黃俊仁等人應得之
罪責等情。因而維持第一審關於上訴人誣告部分論處上訴人意圖他人受刑事處分向該
管公務員誣告罪刑之判決，駁回上訴人此部分在第二審之上訴，固非毫無見地。
惟查：誣告罪之成立以意圖他人受刑事處分或懲戒處分，而為虛偽之告訴告發報告者
為要件。所謂虛偽係指明知無此事實故意捏造而言，若告訴人誤認有此事實或以為有
此嫌疑，自不得指為虛偽，即難科以本罪。卷查上訴人於八十六年五月間寄至最高法
院檢察署盧仁發檢察總長之檢舉書內容關於自訴人黃俊仁部分，其原文為：「雲院八
十二年度再簡上字第二號黃俊仁法官私編為作成不法之判決書與筆錄不符強奪正理如
下：(1)被告（指上訴人）所種麻竹尾等侵越損害檢舉人所種果樹上面，不能吸收露水
之減產部份有賠償事，檢舉人並未收到分文減產款額。可能有賠償金額法官代收賠償
款額是否。此件侵占若是偽造之一。(2)……」，有上開檢舉書影本一份在卷可稽（見
一審卷第九頁），依上訴人檢舉書內容觀之，上訴人是否因其未收到分文減產款額，
而質疑該再審事件承辦法官可能有代收賠償款額之侵占情事，非無疑問，原審就上訴
人以「可能」、「代收」「是否」之語氣指陳自訴人代收賠償款額乙節，是否出自上
訴人片面之誤認或懷疑，而非故為捏造虛構事實，或有無構成受刑事處分之危險，未
注意詳訊檢舉真意並詳予說明其心證理由，尚難謂無調查未盡及判決不備理由之違誤
。上訴意旨執此指摘，為有理由，應認原判決此部分有撤銷發回更審之原因。
貳、上訴駁回部分（即甲○○反訴被告黃俊仁誣告部分）：
按刑事訴訟法第三百七十七條規定，上訴於第三審法院，非以判決違背法令為理由，
不得為之。是提起第三審上訴，應以原判決違背法令為理由，係屬法定要件。如果上
訴理由狀並未依據卷內訴訟資料，具體指摘原判決不適用何種法則或如何適用不當，
或所指摘原判決違法情事，顯與法律規定得為第三審上訴理由之違法情形，不相適合
時，均應認其上訴為違背法律上之程式，予以駁回。本件上訴人即反訴人甲○○上訴
意旨略稱：反訴被告黃俊仁於民國八十二年間擔任台灣雲林地方法院法官審理上訴人
與案外人林賜明損害賠償事件所提起再審之訴，明知上訴人寫給最高法院檢察署之檢
舉書函，並無誣告他人之犯意，反訴被告可能因心虛，對號入座，獨自誣指上訴人之
檢舉書函係誣告反訴被告，原審對上訴人有利之證據，置而未論，難謂無適用法則不
當之違誤云云。
惟查：本件上訴人反訴被告黃俊仁誣告犯行，認反訴被告犯有刑法之誣告罪嫌，經第
一審判決諭知反訴被告無罪後，上訴人不服，提起第二審上訴，經原審審理結果，認
第一審判決並無不合，予以維持，駁回上訴人在第二審之上訴，已敘明就其調查、取
捨證據之結果綜合判斷，認應為無罪判決之心證理由甚詳；復說明前開檢舉書函確係
上訴人所撰寫，亦為上訴人供承在卷；而反訴被告自訴上訴人誣告、誹謗部分，係根
據上訴人之檢舉書，並非虛構事實誣告上訴人，且非明知無此事實故意捏造，亦無誣
告故意，自與刑法之誣告罪構成要件有間等理由綦詳。上訴人此部分上訴意旨，純係
就原審採證認事之職權行使，及已論駁說明之事項，徒憑己見，而為事實問題之爭執
，並未依憑卷存資料，具體指摘原判決違背法令，核與法律規定得為第三審上訴理由
之違法情事，不相適合，其上訴不符法律上之程式，應予駁回。
據上論結，應依刑事訴訟法第三百九十五條前段、第三百九十七條、第四百零一條，
判決如主文。
中      華      民      國     九十     年      七      月    二十六    日
                              最高法院刑事第十二庭
                                  審判長法官  呂  潮  澤
                                        法官  陳  世  雄
                                        法官  孫  增  同
                                        法官  林  開  任
                                        法官  蕭  權  閔
      右正本證明與原本無異
                                              書  記  官
中      華      民      國     九十     年      八      月      一      日


司法院資訊處製作；財團法人民間司法改革基金會備份。
